【裁判字號】    92,台非,428
【裁判日期】    921225
【裁判案由】    侵占
【裁判全文】
最高法院刑事判決                                九十二年度台非字第四二八號
    上訴人  最高法院檢察署檢察總長
    被  告  甲○○
                    六
右上訴人因被告侵占案件，對於台灣高等法院高雄分院中華民國九十二年九月三十日
第二審確定判決（九十二年度上易字第一一七○號，起訴案號：台灣高雄地方法院檢
察署九十二年度偵字第一九二三號），認為違法，提起非常上訴，本院判決如左：
    主  文
原判決及第一審判決均撤銷。
本件不受理。
    理  由
非常上訴理由稱：「按案件有告訴或請求乃論之罪，未經告訴、請求，或其告訴、請
求經撤回或已逾告訴期間者，應諭知不受理之判決。刑事訴訟法第三百零三條第三款
定有明文。經查：本件告訴人王碧霞係被告甲○○之妹妹，為二親等之旁系血親。告
訴人告訴被告將其委託代為買入之股票擅自出售，將所得款項侵吞入己。嗣於（民國
）九十一年四月二十五日告訴人始發現上情，而遲至九十一年十一月二十九日，始向
台灣高雄地方法院檢察署提起告訴，此有該署九十一年度發查字第七二○一號卷附告
訴狀、股票寄放證明影本各一份可稽。而親屬間犯侵占罪，依刑法第三百三十八條准
用（諒係準用之誤）同法第三百二十四條第二項規定，須告訴乃論。告訴人與被告係
二親等旁系血親，依前開規定須告訴乃論，但告訴期間依刑事訴訟法第二百三十七條
第一項規定，其告訴應自得為告訴之人知悉犯人之日起於六個月內為之。本件告訴人
之告訴，顯已逾六個月之告訴期間。惟台灣高雄地方法院檢察署檢察官疏未注意，仍
予以起訴，而台灣高雄地方法院亦誤為實體判決，判處被告有期徒刑一年二月。被告
不服上訴，原審判決駁回上訴確定。原判決未為不受理之判決，自有違背法令。案經
確定，爰依刑事訴訟法第四百四十一條、第四百四十三條提起非常上訴，以資救濟。
」等語。
本院按：五親等內血親或三親等內姻親之間，犯侵占罪者，依刑法第三百三十八條準
用同法第三百二十四條規定，須告訴乃論。而告訴乃論之罪，其告訴應自得為告訴之
人知悉犯人之時起，於六個月內為之。又告訴或請求乃論之罪，未經告訴、請求或其
告訴、請求經撤回或已逾告訴期間者，應諭知不受理之判決，刑事訴訟法第二百三十
七條第一項、第三百零三條第三款分別定有明文。本件原確定判決認定：被告甲○○
與告訴人王碧霞係姊妹關係，王碧霞與其配偶黃俊郎自八十八年起即陸續委託被告代
為買賣及保管王碧霞及黃俊郎所有之股票。詎被告基於概括之犯意，意圖為自己不法
之所有，連續將王碧霞、黃俊郎委託其代為買賣、保管而持有之股票，易持有為所有
，予以侵占入己，價值合計達新台幣一千一百七十八萬元。嗣王碧霞於九十一年四月
二十五日察知上情，並訴請偵辦，爰維持第一審論處被告連續意圖為自己不法之所有
，而侵占自己持有他人之物罪刑之判決，駁回被告在第二審之上訴。惟查，被告係告
訴人王碧霞之姊；被害人黃俊郎則為王碧霞之配偶，即被告之妹，有高雄縣林園鄉
戶政事務所檢送之戶籍謄本在卷可稽（附於本院卷內）。依民法第九百六十八條、第
九百六十九條、第九百七十條規定，被告與王碧霞之間為二親等旁系血親，與黃俊郎
之間為二親等姻親。上開親屬間犯侵占罪者，依前揭說明須告訴乃論。而依原判決認
定之事實，王碧霞係於九十一年四月二十五日知悉被告侵占渠等所有之股票。但依卷
內資料，王碧霞遲至九十一年十一月二十九日始為告訴（除對於自己為被害人部分提
出告訴外，對於其配偶黃俊郎為被害人部分，依刑事訴訟法第二百三十三條第一項規
定亦得獨立告訴；至於黃俊郎本身則未為告訴），有告訴狀在卷可憑（見發查字第七
二○一號卷第一至三頁），其告訴已逾六個月之期間。乃原審不依刑事訴訟法第三百
零三條第三款規定諭知不受理判決，竟維持第一審為實體上科處罪刑之判決，並駁回
被告在第二審之上訴，自有判決不適用法則之違法。案經確定，且不利於被告，非常
上訴意旨執以指摘，為有理由，應由本院將原判決及第一審判決均撤銷，另行判決不
受理，以資救濟。
據上論結，應依刑事訴訟法第四百四十七條第一項第一款但書、第三百零三條第三款
，判決如主文。
中      華      民      國    九十二    年     十二     月    二十五    日
                              最高法院刑事第八庭
                                  審判長法官  陳  炳  煌
                                        法官  陳  世  雄
                                        法官  韓  金  秀
                                        法官  吳  信  銘
                                        法官  徐  文  亮
      右正本證明與原本無異
                                              書  記  官
中      華      民      國    九十二    年     十二     月    二十九    日
                                                                        Ａ


司法院資訊處製作；財團法人民間司法改革基金會備份。
